臺灣板橋地方法院刑事裁定　　　　　　 94年度交聲字第803號
原處分機關　交通部公路總局臺北區監理所
異　議　人　甲○○
　　　　　（原名林文祥）
上列異議人即受處分人因違反道路交通管理處罰條例案件，對於
交通部公路總局臺北區監理所於民國94年4月4日所為之處分（原
處分案號：北監自裁字第裁 40－JC0000000號），聲明異議，本
院裁定如下：
    主  文
原處分撤銷。
    理  由
一、原處分意旨略以：異議人即受處分人甲○○所有之車號FL–
    8745號自用小客車，於民國90年4 月25日13時05分許，在南
    投市○○○路上，不依順行方向停車，經南投縣警察局南投
    分局執勤員警逕行舉發，爰依道路交通管理處罰條例第56條
    第1項第6款規定，裁處罰鍰新臺幣1200元。
二、異議意旨略謂：異議人所有之上開車輛於84年間至臺北市萬
    華區當舖質押典當，嗣因無法返還借款而遭流當處理，車輛
    與過戶文件皆予當舖處理，該車早已不屬於異議人名下及使
    用，且未曾收到該車之燃料稅單、牌照稅單及違規裁決書，
    迄於94年4 月間收受本件裁決書，始知尚有交通違規案件未
    結，為此聲明異議，請求撤銷原處分。
三、按汽車駕駛人停車時，不依順行方向停車者，處新臺幣 600
    元以上1200元以下罰鍰，道路交通管理處罰條例第56條第 1
    項第6 款定有明文。次按逕行舉發者，應按已查明之資料填
    註車牌號碼、車輛種類、車主姓名或地址，並於通知單上方
    空白處加註逕行舉發之文字後，由舉發機關送達被通知人。
    又逕行舉發違反道路交通管理事件，經汽車所有人依通知單
    之應到案日期前到案，並告知違規駕駛人姓名、身分證統一
    編號及住址者，處罰機關應即另行通知違規駕駛人到案依法
    處理；逾應到案日期，處罰機關應依本條例第85條第3 項規
    定處罰該汽車所有人。又違反道路交通管理事件，行為人認
    為舉發之事實與違規情形相符者，得於接獲通知單後，親自
    或委託他人持該通知單，不經裁決向指定之處所，逕依裁罰
    基準執行並繳納罰鍰結案。違反道路交通管理事件統一裁罰
    基準及處理細則（下稱處理細則）第11條第1項第3款、第24
    條、第48條第1 項分別定有明文。揆諸上開處理細則之規定
    ，無非在使逕行舉發之違規人（受處分人）得以釐清責任歸
    屬及得知處罰標準在限期內能自動繳納罰款。是受處分人自
    應先受舉發違反道路交通管理事件通知單之通知，始能知悉
    應到案日期，否則受處分人即無從知悉應到案之日期，如主
    管機關未經合法送達逕行裁決，其裁決程序即屬不適法。復
    按處理違反道路交通管理事件，有關文書送達之程序，依行
    政程序法之規定，處理細則第5 條定有明文；而依行政程序
    法第78條第1項、第2項規定：「對於當事人之送達，有下列
    各款情形之一者，行政機關得依申請，准為公示送達︰一、
    應為送達之處所不明者....有前項所列各款之情形而無人為
    公示送達之申請者，行政機關為避免行政程序遲延，認為有
    必要時，得依職權命為公示送達。」。所謂「應為送達之處
    所不明者」，係指已用相當之方法探查，仍不知其應為送達
    之處所者而言，此有最高法院82 年台上字第272號判例可資
    參照（按上開最高法院判例雖係針對民事訴訟法第149 條第
    1 項第 1款而為解釋，行政程序法第 78 條第 1 項第 1 款
    自應為相同之解釋）。另行政程序法第 72 條第 1項前段規
    定，送達，於應受送達人之住居所、事務所或營業所為之。
四、經查：
(一)異議人即受處分人甲○○所有之車號FL–8745號自用小客車
    ，於90年4 月25日13時05分許，在南投市○○○路上，不依
    順行方向停車，經南投縣警察局南投分局南投派出所執勤員
    警逕行舉發之違規事實，有舉發照片1 幀及南投縣警察局90
    年5 月4日投警交字第JC0000000號舉發違反道路交通管理事
    件通知單（下稱舉發通知單）影本 1紙。而依卷附之舉發照
    片所示，異議人車輛停放處係雙向通行之道路，異議人車輛
    停車之方向顯然與該道路順行方向相反，其車上亦未見有駕
    駛人或任何乘客，則異議人車輛逆向停車之違規事實至為灼
    然。
(二)次查，本件異議人自86年11月13日至92年4月1日止之戶籍地
    均設於「臺北縣土城市○○路○段126巷66號9樓」，此經本
    院依職權調取異議人戶籍資料核閱無訛，有異議人遷徒紀錄
    資料表 1份附卷足憑，其住居所並非不明。而原舉發機關係
    於90年5月4日填單，以掛號郵寄向異議人位於「臺北縣淡水
    鎮○○路30巷30弄10號」之車籍地址為送達，於90年5 月11
    日經郵局以「遷移」為由退回，原舉發機關乃依前揭處理細
    則第 5 條、行政程序法第 78、80、81 及 82條之規定，以
    南投縣政府警察局南投分局 92 年 2 月 10日投投警交字第
    0920002219號公告辦理公示送達等情，固有上開公告、舉發
    通知單送達遭退回之信封影本、單退公示註記移送表各1 件
    在卷可憑。惟異議人既已遷移新址，致上開舉發通知單遭退
    回，依處理細則第 11 條第 1 項第 3 款規定之意旨，舉發
    機關應即查明車主地址再為送達，亦即可函詢戶政事務所或
    以其他相當之方法調查，詎原舉發機關竟未為相當之調查，
    逕以異議人有掛號郵寄不能送達情形而為公示送達，不僅與
    行政程序法第 78 條第 1 項第 1 款之要件不符，亦明顯違
    反同法第 72 條第 1項前段之送達規定。是上開舉發通知單
    既未合法送達，實難要求行為人於法定期限內提出申訴。至
    於汽車所有人地址如有變更，應向公路監理機關辦理登記，
    道路交通安全規則第23條第1 項定有明文，本件異議人違反
    上開規定不辦理登記，核係應否依道路交通管理處罰條例第
    16條第1 項第 1款「各項異動，不依規定申報登記者」處罰
    之問題，尚不得以異議人怠於向公路監理機關辦理地址變更
    登記，即認本案之舉發通知單可以公示送達方式為之。
(三)綜上所述，本件違規通知單既未合法送達於異議人，而原處
    分機關竟逕向異議人為裁罰，其處分之程序即難謂無瑕疵，
    並致異議人喪失於收受前開違規通知單後，於指定期日前到
    案告知實際駕駛人之身分資料，以求轉罰該實際駕駛人而免
    除自身罰責之權利；本件異議人執上情聲明異議，為有理由
    ，應由本院將原處分撤銷，並發回原處分機關，另就本件違
    規通知單踐行法定之送達程序，俟該違規通知單合法送達於
    異議人後，再依法為適當之處置。
據上論斷，應依道路交通案件處理辦法第 20 條，裁定如主文。
中　　華　　民　　國　　94　　年　　5 　　月　　30　　日
                  交通法庭  法　官  連 育 群
以上正本證明與原本無異。
如不服本裁定應於送達後5日內向本院提出抗告狀。
                            書記官　蘇 宥 維
中　　華　　民　　國　　94　　年　　5 　　月　　30　　日
